【裁判字號】    99,上訴,2225
【裁判日期】    990824
【裁判案由】    毒品危害防制條例
【裁判全文】
臺灣高等法院刑事判決                99年度上訴字第2225號
上  訴  人  臺灣新竹地方法院檢察署檢察官
被      告  甲○○
指定辯護人  本院公設辯護人陳德仁
上列上訴人因毒品危害防制條例案件，不服臺灣新竹地方法院98
年度訴字第316號，中華民國99年5月26日第一審判決（起訴案號
：臺灣新竹地方法院檢察署98年度偵字第919號），提起上訴，
本院判決如下：
    主  文
原判決撤銷。
甲○○販賣第三級毒品，未遂，處有期徒刑壹年陸月，緩刑伍年
，緩刑期間付保護管束，並應於緩刑期間向指定之政府機關、政
府機構、行政法人、社區或其他符合公益目的之機構或團體，提
供壹佰捌拾小時之義務勞務。扣案之愷他命藥丸壹包（合計淨重
貳點陸貳公克，空包裝重零點貳公克）、愷他命粉末壹包（淨
重零點貳公克，空包裝重零點貳公克）、結晶狀愷他命拾伍包
（合計淨重陸點貳公克，空包裝總重點壹伍公克）及包裝上
開愷他命之包裝袋拾柒個，均沒收之。
    事  實
一、甲○○明知愷他命（Ketamine，俗稱K他命）係毒品危害防
    制條例第2條第2項第3款所規定之第三級毒品，不得持有、
    販賣或意圖販賣而持有，竟於民國97年11月間某日，在新竹
    市○○路「月亮舞廳」內，向某真實姓名年籍不詳之成年人
    ，以每顆新臺幣（下同）80元之價格購入外觀上係搖頭丸，
    實際上為愷他命之藥丸10顆，及以1,300元之價格購入結晶
    狀之愷他命15包，欲自行施用而持有。甲○○於買進後數日
    因缺錢使用，誤以為所購入之愷他命藥丸係搖頭丸，竟意圖
    將上開以80元購入之愷他命以每顆200元、上開以1,300元購
    入之愷他命15包以總價1,800元之價格，販售該等愷他命牟
    利，並透過網路即時通顯示販賣訊息，於98年1月21日下午
    某時，有真實姓名年籍不詳之成年人與甲○○聯絡購買毒品
    ，並談妥數量及約定在新竹縣關西鎮關西高中前交易，甲○
    ○因腿傷行動不便，遂請不知情友人范綱育（另經臺灣新竹
    地方法院檢察署檢察官為不起訴處分）騎乘車牌號碼819-CQ
    B號重型機車，載其前往約定地點交易毒品。嗣於同日下午6
    時40分許，行經新竹縣關西鎮東安里下三屯80號前，因范綱
    育未戴安全帽而為警攔檢盤查，經甲○○同意自行拆開其左
    小腿之繃帶，而在繃帶內扣得愷他命藥丸1包（合計淨重2.6
    2公克，空包裝重0.23公克）、愷他命粉末1包（淨重0.2 公
    克，空包裝重0.23公克）及結晶狀愷他命15包（合計淨重6.
    32公克，空包裝總重3.15公克），致未及完成毒品之交付。
二、案經桃園縣政府警察局大溪分局報告臺灣新竹地方法院檢察
    署檢察官偵查起訴。
    理  由
壹、證據能力有無之判斷：
    本件認定事實所引用之本件卷內所有卷證資料（包含人證與
    文書證據、物證等證據），並無證據證明係公務員違背法定
    程式所取得；而檢察官、被告對本院提示之卷證，亦均表示
    同意作為證據等語在卷（見本院卷第33頁反面），且卷內之
    文書證據及證人於審判外之陳述，亦無刑事訴訟法第159條
    之4之顯有不可信之情況與不得作為證據之情形，且被告未
    曾提及檢察官在偵查時，有任何不法取供之情形，且客觀上
    並無顯不可信之情況。綜上，依刑事訴訟法第159條至159條
    之5之規定，本件認定事實所引用之本件卷證所有證據（包
    含人證與文書證據、物證等證據），均有證據能力，合先敘
    明。
貳、實體部分：
一、前揭事實，迭據被告甲○○於警詢、偵訊、原審及本院審理
    時均坦承不諱（見偵查卷第8至14、42至44、50至52、97至
    100頁、原審審訴卷第17至18、27至29頁、原審卷第12至18
    頁、本院卷第36頁），而被告於前揭時地係由證人范綱育騎
    機車搭載，嗣經警查獲並當場自被告處扣得愷他命藥丸10顆
    及結晶狀愷他命15包等情，核與證人范綱育於警詢時證述之
    情節大致相符（見偵卷第19頁至第21頁），並有橘紅藥丸1
    包、淡橘色粉末1包及結晶15包扣案可資佐證，復有桃園縣
    政府警察局大溪分局搜索扣押筆錄、扣押物品目錄表各1份
    （見偵查卷第24至28頁）、行動電話雙向通聯記錄查詢1份
    （見偵查卷第53至57頁）及現場照片3張（見偵查卷第29至
    30頁）附卷可稽。而上開扣案之橘紅藥丸1包、淡橘色粉末1
    包及結晶15包經送請台灣檢驗科技股份有限公司、法務部調
    查局鑑定結果，均含有Ketamine（即愷他命）成分（經法務
    部調查局鑑定結果：愷他命藥丸1包合計淨重2.62公克，空
    包裝重0.23公克；愷他命粉末1包淨重0.2公克，空包裝重0.
    23公克；結晶狀愷他命15包合計淨重6.32公克，空包裝總重
    3.15公克），有台灣檢驗科技股份有限公司98年2月19日報
    告編號UL/2009/20185號、98年2月20日報告編號UL/2009/20
    184號濫用藥物檢驗報告、法務部調查局98年10月8日調科壹
    字第09800522170號鑑定書各1件附卷可憑（見偵查卷第111
    頁至第112頁、原審審訴卷第21頁），足徵被告自白核與事
    實相符，應堪採信。至上開欲向被告購買毒品之人，並無證
    據足資證明係兒童或少年，本院自應以有利於被告之認定，
    採認該人為成年人，附此敘明。是本件事證明確，被告犯行
    ，洵堪認定。
二、按行為後法律有變更者，適用行為時之法律。但行為後之法
    律有利於行為人者，適用最有利於行為人之法律，刑法第2
    條第1 項定有明文。又比較時應就罪刑有關之共犯、未遂犯
    、牽連犯、連續犯、結合犯，以及累犯加重、自首減輕暨其
    他法定加減（如身份加減）與加減例等一切規定，綜其全部
    罪刑之結果而為比較（最高法院24年上字第4634號判例、95
    年第8次刑事庭會議決議參照）。查毒品危害防制條例第4條
    第1項、第17條已於98年5月20日修正公佈，並已生效施行。
    是本件被告行為後，毒品危害防制條例第4條第1項、第17條
    業已修正公佈並施行，是被告犯後法律已有變更，修正前毒
    品危害防制條例第4條第3項規定為：「製造、運輸、販賣第
    三級毒品者，處五年以上有期徒刑，得併科新臺幣五百萬元
    以下罰金」，修正後毒品危害防制條例第4條第3項則規定為
    ：「製造、運輸、販賣第三級毒品者，處五年以上有期徒刑
    ，得併科新臺幣七百萬元以下罰金」，就其法定罰金刑部分
    ，已由修正前「得併科新臺幣五百萬元以下罰金」更改為「
    得併科七百萬元以下罰金」，是以修正前之毒品危害防制條
    例較有利於被告；然修正前毒品危害防制條例第17條原規定
    ：「犯第4條第1項至第4項、第5條第1項至第4項前段、第6
    條第1項至第4項、第7條第1項至第4項、第8條第1項至第4項
    、第10條或第11條第1項、第2項之罪，供出毒品來源，因而
    破獲者，得減輕其刑」，修正後毒品危害防制條例第17條則
    修正為：「犯第4條至第8條、第10條或第11條之罪，供出毒
    品來源，因而查獲其他正犯或共犯者，減輕或免除其刑。犯
    第4條至第8條之罪於偵查及審判中均自白者，減輕其刑」，
    自以修正後之減輕規定，較有利於被告。經綜合比較結果，
    雖修正後違反毒品危害防制條例第4條第3項之罰金刑部分已
    變更為七百萬元以下而不利於被告，惟依修正後第17條第2
    項規定，於偵查及審判中自白犯罪之被告應減輕其刑，則以
    修正後毒品危害防制條例之規定較有利於被告，故依刑法第
    2條第1項後段之規定，應一體適用修正後毒品危害防制條例
    第4條第3項、第17條之規定。另按從刑附屬於主刑，除法律
    有特別規定者外，依主刑所適用之法律，則基於從刑隨同主
    刑適用同一準據法之原則，關於沒收部分，亦應適用修正後
    毒品危害防制條例之規定。
三、按犯罪之著手，係指行為人為實現犯意而開始實行犯罪構成
    要件之行為而言。毒品危害防制條例第4條第3項之販賣第三
    級毒品罪，於售賣者與購毒者就買賣毒品之重要內容有所表
    示時，即可認為已經著手實行販賣毒品之行為；亦即販賣毒
    品之犯行，以售賣者與購買者雙方就買賣毒品之重要內容有
    所意思表示而達成契約之合致時，即已著手於販賣毒品構成
    要件之行為，而售賣者已否實際交付毒品，乃該項販賣毒品
    行為是否既遂之問題（最高法院98年度台上字第2248號判決
    意旨參照）。依本案被告於原審審理中所述：「（本件被查
    獲當天，你與范綱育是要拿去那裡賣？）當天下午二點多我
    接到電話，對方沒有顯示號碼，對方說要跟我拿『上面10、
    下面15』，上面是指衣服也就是搖頭丸，下面是指K他命，
    ……」、「（在電話中有約定交易地點？）是的，對方詢問
    時，我自己在想說是否要賣出去」、「（對方如何知道打電
    話向你買毒品？）網路上的即時通，我有掛上線的狀態，是
    寫『誰要衣服、褲子』並有寫上我的電話」、「（在當天你
    們已經到達原先約定的交易地點？）我是在對面的小巷，當
    時沒有看到與我相約的人，就被警方查獲了」等語（見原審
    卷第16頁至第17頁），是被告既已透過網路即時通顯示販賣
    訊息，且於98年1月21日下午某時，業與真實姓名年籍不詳
    之人談妥數量及約定在新竹縣關西鎮關西高中前交易，足認
    雙方已就買賣毒品之重要內容有所意思表示而達成契約之合
    致，另被告並已依約攜帶毒品前往交易，益徵被告顯已著手
    實行販賣毒品之行為，至於事後因故未能實際交付毒品，其
    犯罪仍屬未遂。又查被告主觀上雖認為扣案之藥丸10顆係第
    二級毒品搖頭丸，然上開扣案藥丸經送鑑驗結果，係含第三
    級毒品愷他命成分，已如前述，依「所犯輕於所知者，從其
    所犯」之法理，自應論以販賣第三級毒品未遂罪。是核被告
    所為，係犯毒品危害防制條例第4條第6項、第3項販賣第三
    級毒品未遂罪。又被告販賣第三級毒品前後之持有第三級毒
    品行為，應為販賣之高度行為所吸收，不另論罪。公訴意旨
    指被告所為係涉犯毒品危害防制條例第5條第3項意圖販賣而
    持有第三級毒品罪嫌，雖有誤解，惟因基本事實同一，並經
    檢察官於原審時當庭更正起訴法條（見原審卷第17頁），本
    院自得併予審理，附此敘明。被告雖已著手販賣毒品行為之
    實施，惟未生取得價金、交付毒品之結果，為未遂犯，爰依
    刑法第25條第2項之規定，按既遂犯之刑減輕之。又被告就
    其所犯販賣第三級毒品未遂罪，於偵查及審判中均自白犯罪
    ，爰依修正後毒品危害防制條例第17條第2項規定，減輕其
    刑，並依法遞減之。
四、原審對被告予以論罪科刑，固非無見。惟查，上開愷他命毒
    品之包裝袋17個中，包裝該粉末愷他命之包裝袋1個，以現
    今採行之鑑驗方式，固會殘留微量毒品而無法將之完全析離
    ，應依刑法第38條第1項第1款規定宣告沒收，惟其他16個包
    裝袋所包裝之愷他命係藥丸或結晶狀，應無殘留情事，應依
    毒品危害防制條例第19條第1項規定併予宣告沒收，原判決
    認包裝上開愷他命毒品之包裝袋17個殘留微量毒品而無法將
    之完全析離，均應依刑法第38條第1項第1款規定宣告沒收，
    尚有未當。檢察官上訴意旨所指被告不宜緩刑，且原判決諭
    知義務勞務未定履行期間，固無可採。惟原判決既有可議之
    處，自應由本院予以撤銷改判。爰審酌被告明知施用愷他命
    足以造成生理成癮性及心理依賴性，係屬戕害人身心之毒品
    ，竟仍予販賣，助長毒品危害社會治安及國民健康，惡性非
    輕，惟念被告販賣毒品之次數僅有此次，且並未實際賣出，
    而被告自警詢、偵查及法院審理時均自白全部犯罪，態度良
    好，兼衡其犯罪動機、目的、手段、智識程度為四技二專肄
    業等一切情狀，量處有期徒刑1年6月。另查被告前未曾因故
    意犯罪受有期徒刑以上刑之宣告，有本院被告前案紀錄表在
    卷可稽，因年輕識淺，為圖私利，一時失慮致為本件犯行，
    惟犯後坦承犯行，深具悔意，且原在大華技術學院進修部行
    銷與流通管理系就讀，於96年11月迄98年9月間，亦在仁惠
    商行擔任大夜班之門市收銀工作，有大華技術學院進修部休
    學證明、仁惠商行在職服務證明書各1紙在卷可據（見原審
    卷第20至21頁），足認被告經此次偵審程序及刑之宣告後，
    應能知所警惕而無再犯之虞，認被告本件所受宣告之刑以暫
    不執行為適當，併予宣告緩刑5年，以勵自新。然被告所為
    助長毒品危害社會治安及國民健康，為具體使被告得確切知
    悉其所為之負面影響，促使其日後更加重視法規範秩序、強
    化法治觀念，並使被告能以義務勞動方式彌補其犯罪所生損
    害等考量，認應課予一定條件之緩刑負擔，令其能從中深切
    記取教訓，並督促時時警惕，爰併依刑法第74條第2項第5款
    之規定，諭知被告應於緩刑期間，向執行檢察官指定之政府
    機關、政府機構、行政法人、社區或其他符合公益目的之機
    構或團體，提供180小時之義務勞務，以期符合本件緩刑目
    的（若被告不履行此一負擔，且情節重大足認原宣告之緩刑
    難收其預期效果，而有執行刑罰之必要者，依刑法第75條之
    1 第1項第4款之規定，得撤銷其宣告），復依刑法第93條第
    1 項第2款之規定，宣告於緩刑期間付保護管束，俾由地方
    法院檢察署之觀護人予以適當之督促，以觀後效。次按「受
    2 年以下有期徒刑、拘役或罰金之宣告，而有下列情形之一
    ，認以暫不執行為適當者，得宣告2年以上5年以下之緩刑，
    其期間自裁判確定之日起算」、「執行裁判由為裁判法院之
    檢察官指揮之」，刑法第74條第1項、刑事訴訟法第457條第
    1 項分別定有明文。是有關義務勞務之履行期間，應可由執
    行檢察官指定（見臺灣高等法院檢察署暨所屬各級法院檢察
    署97年度刑罰執行業務座談會提案第8號所採意見，法務部
    98 年9月9日法檢字第0980803933號函），亦附此敘明。
五、按「毒品危害防制條例第2條第2項規定，毒品依其成癮性、
    濫用性及對社會危害性分為四級，並就製造、運輸、販賣、
    意圖販賣而持有、以非法方法使人施用、引誘他人施用及轉
    讓等不同品項毒品之行為，分別定其處罰。至施用或持有第
    三、四級毒品，因其可罰性較低，故予除罪化，僅就施用及
    持有第一、二級毒品科以刑罰。惟鑑於第三、四級毒品均係
    管製藥品，特於同條例第11條之1明定無正當理由，不得擅
    自持有；第18條第1項後段復規定查獲之第三、四級毒品，
    無正當理由而擅自持有者，沒入銷燬之。從而，依同條例第
    18條第1項後段應沒入銷燬之毒品，專指查獲之施用、持有
    第三、四級毒品而言；倘係查獲之製造、運輸、販賣、意圖
    販賣而持有、以非法方法使人施用、引誘他人施用或轉讓之
    第三、四級毒品，既屬同條例相關法條明文規定處罰之犯罪
    行為，即非該條項應沒入銷燬之範圍。又同條例第19條第1
    項所定『供犯罪所用或因犯罪所得之物』，係指犯第4條至
    第9條、第12條、第13條或第14條第1項、第2項之罪所用或
    所得之物，不包括毒品本身在內，自不得為第三、四級毒品
    之沒收依據（以犯第4條第3項販賣第三級毒品罪為例，其供
    犯罪所用之物，當指『供販賣第三級毒品所用之物』而言；
    第三級毒品本身為販賣之標的，為遂行販賣該毒品使用之物
    ，始屬『供犯罪《犯第4條第3項之販賣第三級毒品罪》所用
    之物』，其理至明）。同條例對於查獲之製造、運輸、販賣
    、意圖販賣而持有、以非法方法使人施用、引誘他人施用及
    轉讓第三、四級毒品之沒收，並無特別規定，如其行為已構
    成犯罪，則該毒品即屬不受法律保護之違禁物，應回歸刑法
    之適用，依刑法第38條第1項第1款之規定沒收之」（最高法
    院95年度台上字第4358號、95年度台上字第911號判決意旨
    參照）。扣案之上開愷他命藥丸1包（合計淨重2.62公克、
    空包裝重0.23公克）；愷他命粉末1包（淨重0.2公克、空包
    裝重0.23公克）、結晶狀愷他命15包（合計淨重6.32公克、
    空包裝總重3.15公克），均含有第三級毒品愷他命成分，已
    如前述，揆諸上開說明，應依刑法第38條第1項第1款之規定
    宣告沒收。至鑑驗用罄之愷他命已不存在，爰不諭知沒收。
    又包裝上開藥丸、結晶狀愷他命之空包裝袋16個，係被告所
    有，供包裝上開愷他命所用之物，有防止毒品裸露、逸出、
    防潮，便於攜帶之效，應依毒品危害防制條例第19條第1項
    規定，併予宣告沒收。另包裝上開粉末狀愷他命之空包裝袋
    1個，以現今採行之鑑驗方式，包裝袋仍會殘留微量毒品而
    無法將之完全析離，此為本院承辦販賣毒品案件職務上已知
    之事實，是此空包裝袋1個，應依刑法第38條第1項第1款規
    定宣告沒收。
據上論斷，應依刑事訴訟法第369條第1項前段、第364條、第299
條第1項前段，修正後毒品危害防制條例第4條第3項、第6項、第
17條第2項、第19條第1項，刑法第11條、第2條第1項但書、第25
條第2項、第38條第1項第1款、第74條第1項第1款、第2項第5款
、第93條第1項第2款，判決如主文。
本案經檢察官陳國鳴到庭執行職務。
中    華    民    國    99    年     8    月    24    日
                  刑事第二十二庭審判長法  官  郭雅美
                                      法  官  洪于智
                                      法  官  李麗珠
以上正本證明與原本無異。
如不服本判決，應於收受送達後10日內向本院提出上訴書狀，其
未敘述上訴之理由者並得於提起上訴後10日內向本院補提理由書
（均須按他造當事人之人數附繕本）「切勿逕送上級法院」。
                                      書記官  陳禹任
中    華    民    國    99    年    8     月    25    日
附錄：本案論罪科刑法條全文
毒品危害防制條例第4條
製造、運輸、販賣第一級毒品者，處死刑或無期徒刑；處無期徒
刑者，得併科新臺幣2千萬元以下罰金。
製造、運輸、販賣第二級毒品者，處無期徒刑或7年以上有期徒
刑，得併科新臺幣1千萬元以下罰金。
製造、運輸、販賣第三級毒品者，處5年以上有期徒刑，得併科
新臺幣7百萬元以下罰金。
製造、運輸、販賣第四級毒品者，處3年以上10年以下有期徒刑
，得併科新臺幣3百萬元以下罰金。
製造、運輸、販賣專供製造或施用毒品之器具者，處1年以上7年
以下有期徒刑，得併科新臺幣1百萬元以下罰金。
前五項之未遂犯罰之。

司法院資訊處製作；財團法人民間司法改革基金會備份。
